---
title: "Consultas nas unidades básicas de saúde de um município"
author: "Igor Garcia"
lang: pt-BR
format:
  html:
    embed-resources: true
execute:
  echo: true
---

```{r}
#| label: pacotes
#| message: false
library(tidyverse)
```

## Exercício 1: O documento e a leitura

No terminal, `file -i dados/*.csv` mostra que o cadastro está em
`iso-8859-1` (latin1) e os arquivos anuais em `us-ascii`. Em todos, o
separador de campos é o ponto e vírgula. Os valores anuais são inteiros,
sem separador decimal, e o mês sem registro aparece como `-`. Por isso a
leitura usa `read_csv2()`, que assume `;` como separador e vírgula como
decimal, com a codificação latin1 declarada no cadastro e o `-` declarado
como ausência nos arquivos anuais.

```{r}
#| label: ler-cadastro
cadastro <- read_csv2("dados/cadastro.csv",
                      locale = locale(encoding = "latin1"),
                      col_types = cols(codigo = col_character(),
                                       nome = col_character(),
                                       distrito = col_character(),
                                       equipes = col_double()))
cadastro
```

```{r}
meses <- c("jan", "fev", "mar", "abr", "mai", "jun",
           "jul", "ago", "set", "out", "nov", "dez")

consultas_2023 <- read_csv2("dados/consultas_2023.csv", na = "-",
                            col_types = cols(codigo = col_character(),
                                             .default = col_double()))
consultas_2023
```

## Exercício 2: Arrumar a tabela

```{r}
#| label: pivotar
longo <- consultas_2023 |>
  pivot_longer(cols = jan:dez, names_to = "mes", values_to = "consultas") |>
  mutate(mes = factor(mes, levels = meses))
longo
```

```{r}
#| label: conferir-longo
nrow(longo)
sum(is.na(longo$consultas))
```

## Exercício 3: Juntar ao cadastro

A tabela longa é a da esquerda e todas as suas linhas devem ficar, então a
junção é `left_join()`. Cada código aparece várias vezes na tabela longa e
uma vez no cadastro, então a relação esperada é `"many-to-one"`.

```{r}
#| label: juntar
juntado <- longo |>
  left_join(cadastro, by = join_by(codigo), relationship = "many-to-one") |>
  mutate(consultas_equipe = consultas / equipes)

c(antes = nrow(longo), depois = nrow(juntado))
juntado
```

Unidade do cadastro sem medição alguma:

```{r}
#| label: sem-medicao
sem_medicao <- cadastro |>
  anti_join(consultas_2023, by = join_by(codigo))
sem_medicao
```
A unidade sem medição é a `r sem_medicao$nome`.

## Exercício 4: Resumir por grupo

Um mês sem registro em uma UBS é uma informação que não chegou, e não um
mês em que a unidade fez zero consultas. Por isso os ausentes **não** são
trocados por zero: o total soma só os meses registrados (`na.rm = TRUE`) e a
média relativa é calculada sobre os meses com registro.

```{r}
#| label: resumo-unidade
por_unidade <- juntado |>
  summarise(meses_registrados = sum(!is.na(consultas)),
            total = sum(consultas, na.rm = TRUE),
            media_consultas_equipe = mean(consultas_equipe, na.rm = TRUE),
            .by = c(codigo, nome, distrito)) |>
  arrange(desc(media_consultas_equipe))
por_unidade
```

```{r}
#| label: resumo-distrito
por_distrito <- juntado |>
  summarise(unidades = n_distinct(codigo),
            total = sum(consultas, na.rm = TRUE),
            media_consultas_equipe = mean(consultas_equipe, na.rm = TRUE),
            .by = distrito)
por_distrito
```

A decisão afeta a coluna `media_consultas_equipe`: trocar o ausente por zero
puxaria para baixo a média das unidades com meses sem registro. Ela não
afeta a coluna `total`, porque somar zero ou ignorar o mês dá o mesmo
resultado.

Em 2023, as unidades registraram
`r format(sum(por_distrito$total), big.mark = ".", decimal.mark = ",")`
consultas.

## Exercício 5: Todos os anos de uma vez

```{r}
#| label: ler-todos
arquivos <- list.files("dados", pattern = "^consultas_\\d{4}\\.csv$",
                       full.names = TRUE)

empilhado <- arquivos |>
  set_names(basename) |>
  map(\(a) read_csv2(a, na = "-",
                     col_types = cols(codigo = col_character(),
                                      .default = col_double()))) |>
  list_rbind(names_to = "arquivo") |>
  mutate(ano = parse_number(arquivo))
empilhado
```

A cadeia dos Exercícios 2 e 3 serviu sem alteração porque o
`pivot_longer()` seleciona as colunas com `jan:dez`. Com uma seleção do tipo
`-codigo`, as colunas novas `arquivo` (texto) e `ano` entrariam no
empilhamento e o `pivot_longer()` falharia por misturar texto com número. Os
resumos, a partir daqui, precisam incluir `ano` no agrupamento.

```{r}
#| label: cadeia-todos
juntado_todos <- empilhado |>
  pivot_longer(cols = jan:dez, names_to = "mes", values_to = "consultas") |>
  mutate(mes = factor(mes, levels = meses)) |>
  left_join(cadastro, by = join_by(codigo), relationship = "many-to-one") |>
  mutate(consultas_equipe = consultas / equipes)

nrow(juntado_todos)

juntado_todos |>
  summarise(ausentes = sum(is.na(consultas)),
            soma = sum(consultas, na.rm = TRUE),
            .by = ano)
```

```{r}
#| label: apresentacao
apresentacao <- juntado_todos |>
  summarise(total = sum(consultas, na.rm = TRUE), .by = c(distrito, ano)) |>
  pivot_wider(names_from = ano, values_from = total)
apresentacao

apresentacao |>
  summarise(across(-distrito, sum))
```