---
title: "Consultas nas unidades básicas de saúde de um município"
author: "Igor Garcia"
lang: pt-BR
format:
  html:
    embed-resources: true
execute:
  echo: true
---

```{r}
#| label: pacotes
#| message: false
library(tidyverse)
```

## Exercício 1: O documento e a leitura

No terminal, `file -i dados/*.csv` mostra que o cadastro está em
`iso-8859-1` (latin1) e os arquivos anuais em `us-ascii`. Em todos, o
separador de campos é o ponto e vírgula. Os valores anuais são inteiros,
sem separador decimal, e o mês sem registro aparece como `-`. Por isso a
leitura usa `read_csv2()`, que assume `;` como separador e vírgula como
decimal, com a codificação latin1 declarada no cadastro e o `-` declarado
como ausência nos arquivos anuais.

```{r}
#| label: ler-cadastro
cadastro <- read_csv2("dados/cadastro.csv",
                      locale = locale(encoding = "latin1"),
                      col_types = cols(codigo = col_character(),
                                       nome = col_character(),
                                       distrito = col_character(),
                                       equipes = col_double()))
cadastro
```

```{r}
meses <- c("jan", "fev", "mar", "abr", "mai", "jun",
           "jul", "ago", "set", "out", "nov", "dez")

consultas_2023 <- read_csv2("dados/consultas_2023.csv", na = "-",
                            col_types = cols(codigo = col_character(),
                                             .default = col_double()))
consultas_2023
```

## Exercício 2: Arrumar a tabela

```{r}
#| label: pivotar
longo <- consultas_2023 |>
  pivot_longer(cols = jan:dez, names_to = "mes", values_to = "consultas") |>
  mutate(mes = factor(mes, levels = meses))
longo
```

```{r}
#| label: conferir-longo
nrow(longo)
sum(is.na(longo$consultas))
```
